【裁判字號】    97,訴,533
【裁判日期】    970806
【裁判案由】    違反懲治走私條例
【裁判全文】
臺灣桃園地方法院刑事判決               97年度訴字第533號
公  訴  人  臺灣桃園地方法院檢察署檢察官
被      告  甲○○
被      告  乙○○
                    號
選任辯護人  廖肇衍律師
上列被告因違反懲治走私條例案件，經檢察官提起公訴（96年度
偵字第27711 號），本院判決如下：
   主  文
甲○○、乙○○均無罪。
    理  由
一、公訴意旨略以：被告乙○○與被告甲○○明知野生動物「亞
    洲鱉」（學名Amyda cartilaginea）係「瀕臨絕種野生動植
    物國際貿易公約」（CITES ，又稱華盛頓公約」保育名錄附
    錄II珍貴稀有物種，未檢附CITES 相關文件並經主管機關行
    政院農業委員會許可，不得輸入，竟共同基於輸入保育類野
    生動物活體之犯意，由乙○○以門號0000000000號行動電話
    委託在泰國之不詳姓名年籍「張」姓男子，於96年8 月4 日
    ，將產自泰國之「亞洲鱉」活體199 隻以飛機空運輸入臺灣
    地區。而甲○○則藉進口食用之「中華鱉」為由，透過威霖
    報關行轉介，委託不知情宜辰企業有限公司（下稱宜辰公司
    ）業務主任廖恩葳，以宜辰公司名義辦理進口上開「亞洲鱉
    」，而廖恩葳復委託不知情聖元報關有限公司（下稱聖元公
    司）王龍勝，辦理進口報單、提單（INVOICE） 等報關手續
    ，而由聖元公司不知情人員在進口報單等報關上文件填載進
    口之活體動物為「TRIONYX SINENSIS」（中華鱉），藉以矇
    混桃園國際機場海關人員，使之進口。嗣於同日13時30分，
    為警在桃園國際機場華儲機放倉查獲，並扣得上開亞洲鱉
    199 隻。因認被告甲○○、乙○○涉有懲治走私條例第2 條
    第1 項之私運管制物品進口罪嫌、野生動物保育法第40條第
    1 項之未經許可輸入保育類野生動物活體罪嫌。
二、按犯罪事實應依證據認定之，無證據不得認定其犯罪事實。
    又不能證明被告犯罪者，應諭知無罪之判決，刑事訴訟法第
    154 條第2 項、第301 條第1 項前段分別定有明文。而認定
    不利於被告之事實，須依積極證據，苟積極證據不足為不利
    於被告事實之認定時，即應為有利於被告之認定，更不必有
    何有利之證據，最高法院30年上字第816 號判例可資參照。
三、公訴意旨認被告2 人涉有上揭犯行，係以：被告乙○○於檢
    察官偵查中供述門號0000000000號行動電話為其所使用，被
    告甲○○警詢、檢察官偵查中所稱扣案鱉隻係其購買，欲在
    傳統巿場販賣一情，與監聽譯文所得資料顯示係被告乙○○
    欲進口亞洲鱉一情不符，且證人證人廖恩葳於警詢、檢察官
    偵查中證述受被告甲○○委託進口臺灣一般食用鱉種，證人
    王龍勝警詢、檢察官偵查中證述受廖恩葳委託辦理報關進口
    等情，並有國立中興大學生命科學系中區野生動物及產製品
    形態鑑定實驗室臨時物種鑑定書鑑定扣案之物為亞洲鱉，及
    通訊監察書、通訊監察譯文證明被告乙○○進口亞洲鱉，另
    有進口報單、INVOICE、個案委任書可佐為其主要論據。
四、訊之被告甲○○、被告乙○○堅詞否認有上開犯行，被告甲
    ○○辯稱：扣案之鱉隻確為伊所進口，然伊不知該鱉隻為保
    育類動物等語；被告乙○○辯稱；扣案之鱉隻並非伊所進口
    等語。
五、證據能力：
  (一)按被告以外之人於審判外之言詞或書面陳述，除法律有規定
    者外，不得作為證據；被告以外之人於偵查中向檢察官所為
    之陳述，除顯有不可信之情況者外，得為證據；被告以外之
    人於檢察事務官、司法警察官或司法警察調查中所為之陳述
    ，與審判中不符時，其先後之陳述具有較可信之特別情況，
    且為證明犯罪事實存否所必要者，得為證據；被告以外之人
    於審判外之陳述，雖不符刑事訴訟法第159 條之1 至第159
    條之4 之規定，而經當事人於審判程序同意作為證據，法院
    審酌該言詞陳述或書面陳述作成時之情況，認為適當者，亦
    得為證據；當事人、代理人或辯護人於法院調查證據時，知
    有第159 條第1 項不得為證據之情形，而未於言詞辯論終結
    前聲明異議者，視為有前項之同意，刑事訴訟法第159 條第
    1 項、第159 條之1 第2 項、第159 條之2 、第159 條之5
    分別定有明文。又刑事訴訟法第158 條之3 規定：「證人、
    鑑定人依法應具結而未具結者，其證言或鑑定意見，不得作
    為證據」，所謂「依法應具結而未具結者」，係指檢察官或
    法官依刑事訴訟法第175 條之規定，以證人身分傳喚被告以
    外之人（證人、告發人、告訴人、被害人、共犯或共同被告
    ）到庭作證，或雖非以證人身分傳喚到庭，而於訊問調查過
    程中，轉換為證人身分為調查時，此時其等供述之身分為證
    人，則檢察官、法官自應依本法第186 條有關具結之規定，
    命證人供前或供後具結，其陳述始符合第158 條之3 之規定
    ，而有證據能力。若檢察官非以證人身分傳喚而以告發人、
    告訴人、被害人或共犯、共同被告身分傳喚到庭為訊問時（
    例如刑事訴訟法第71條、第219 條之6 第2 項、第236 條之
    1 第1 項、第248 條之1 、第271 條第2 項、第271 條之1
    第1 項），其身分既非證人，即與「依法應具結」之要件不
    合，縱未命其具結，純屬檢察官或法官調查證據職權之適法
    行使，當無違法可言，核先敘明。證人廖恩威、王龍勝於警
    詢及檢察官偵查中所為之陳述，固屬傳聞證據，惟被告甲○
    ○、被告乙○○就前揭審判外陳述，於本院準備程序及審判
    期日中，均表示同意作為證據（見本院97年3 月18日準備程
    序筆錄），且經本法院於審理期日逐一提示前開證人證言並
    告以要旨，被告甲○○與被告乙○○及其辯護人就此部分證
    據之證據能力亦未聲明異議。本院審酌上開證據製作時之情
    況，尚查無違法不當及證明力明顯過低之瑕疵，亦認為以之
    作為證據應屬適當，故揆諸前開法律規定與說明，依刑事訴
    訟法第159 條之5 規定，認前揭證據資料均有證據能力。
  (二)被告甲○○、被告乙○○及其辯護人對卷附國立中興大學生
    命科學系中區野生動物及產製品形態鑑定實驗室臨時物種鑑
    定書、進口報單、INVOICE 、個案委任書通訊監察書、通訊
    監察譯文之證據能力不爭執（見本院97年3 月18日準備程序
    筆錄），另檢察官對被告乙○○所提出之屏東科技大學技術
    合作處野生動物保育服務中心臨時物種鑑定表之證據能力不
    爭執（見本院97年7 月23日審判程序筆錄），且經本院於審
    理期日提示上開證據並告以要旨，被告、辯護人及檢察官就
    此部分證據之證據能力均未聲明異議（見本院97年7 月23日
    審判筆錄），且查並無不得作為證據之事由，依法自得作為
    證據。
  (三)卷附行政院農業委員會函文、財政部台北關稅局函文，均屬
    法院或檢察官囑託鑑定之書面報告，依刑事訴訟法第208 條
    第1 項規定無須準用鑑定人具結之規定，且屬同法第159 條
    第1 項之法律另有規定之傳聞例外，自得作為證據。
六、經查：
  (一)公訴人雖以卷附國立中興大學生命科學系中區野生動物及產
    製品形態鑑定實驗室臨時物種鑑定書鑑定扣案之物為亞洲鱉
    為證，然觀諸前開鑑定書內容，其上記載扣案鱉隻中文俗名
    為亞洲鱉，學名為Amyda cartilaginea，至於保育等級部分
    ，並未在「野保法」欄位勾選，僅在「CITES 」欄位填載「
    II」，附註欄則記載保育等級依據瀕臨絕種野生動植物國際
    貿易公約（CITES） 及野生動物保育法規定：I為瀕臨絕種
    ；II為珍貴稀有；III為其他應予保育等語，前開鑑定書野僅
    認定扣案亞洲鱉為國際瀕臨絕種野生動植物國際貿易公約所
    定珍貴稀有動物，並未具體認定扣案亞洲鱉為我國野生動物
    保育法所定之保育類野生動物類。且前開鑑定書復註明鑑定
    書僅供臨時參考，正確之物種學名仍請參照正式發文之物種
    鑑定書為核等語，則前開鑑定書是否足以認定扣案亞洲鱉即
    為野生動物保育法所定保育類野生動物之依據不無可疑。再
    依被告乙○○所提出之屏東科技大學技術合作處野生動物保
    育服務中心臨時物種鑑定表，其認扣案Amyda cartilaginea
    僅為一般類活體，則前開2 份鑑定意見不同，尚難僅以國立
    中興大學生命科學系中區野生動物及產製品形態鑑定實驗室
    臨時物種鑑定書即認定扣案之亞洲鱉為我國野生動物保育法
    所規定之保育類野生動物。按野生動物保育法第4 條第2 項
    規定，前項第1 款保育類野生動物，由野生動物保育諮詢委
    員會評估分類，中央主管機關指定公告，並製作名錄。再依
    同法第2 條規定，本法所稱主管機關：在中央為行政院農業
    委員會（以下簡稱行政院農委會）。可見關於保育類野生動
    物之認定，應以中央主管機關即行政院農委會為據。因之本
    院函詢行政院農委會，其認扣案亞洲鱉非屬該會依動物保育
    法公告之保育類野生動物一情，有該會97年4 月7 日農授林
    務字第0971700427號函在卷可按，故被告甲○○辯稱本件亞
    洲鱉並非保育類動物等語，應屬可採。扣案亞洲鱉既非保育
    類野生動物，自與野生動物保育法第40條所定構成要件不同
    ，縱未經中央主管機關同意而輸入，亦難以該條規定相繩。
  (二)按懲治走私條例第2 條第3 項規定，第1 項所稱管制物品及
    其數額，由行政院公告之。再依行政院公告之「管制物品及
    項目其數額」第1 條所定管制進口物品為：1.槍械、子彈、
    炸藥、毒氣以及其他兵器 (包括零件、附件)。2. 宣傳共產
    主義或其他違反國策之書籍、圖片、文件及其他物品。3.偽
    造或變造之各種幣券、有價證券、郵票、印花稅票及其他稅
    務單照憑證。4.毒品危害防制條例所列毒品及其製劑、罌栗
    種子、古柯種子及大麻種子。「管制物品及項目其數額」第
    3 條所定管制進出口物品為：一次私運下列物品之一項或數
    項，其總額由海關照緝獲時之完稅價格計算，超過新臺幣（
    下同）100,000 元者（外幣按當時辦理外匯銀行買進價格折
    算）或重量超過一千公斤者：1.（刪除）、2.（刪除）、3.
    獎券、彩券或彩票、4.（刪除）、5.原產地為大地區而未經
    主管機關公告准許輸入之海關進口稅則第1 章至第8 章所列
    之物品、稻米、稻米粉、花生、茶葉、種子（球）（「管制
    物品及項目其數額」第2 條係規定管制出口物品，與本案無
    關，故不引列）。本件查獲之亞洲鱉係由泰國進口一節，業
    據被告甲○○供述明確（見96度偵字第27711 號偵查卷第6
    頁、本院97年3 月18日準備程序筆錄），核與證人廖恩葳於
    警詢中證述：扣案亞洲鱉係受被告甲○○委託自泰國進口等
    語相符（見海岸巡防總局中部地區巡防局刑案偵查卷宗第7
    頁），並有卷附進口報單在卷可佐，復無證據證明扣案亞洲
    鱉之原產地為大陸地區，故扣案亞洲鱉並非前開行政院公告
    之管制進口物品第5 款所定原產地為大陸地區之物品一情，
    堪以認定。況扣案亞洲鱉199 隻，經本院檢送財政部關稅局
    驗估處鑑驗完稅價格及重量結果，其認扣案亞洲鱉完稅價格
    為96,678元，淨重為434 公斤一節，亦有該局97年7 月8 日
    北普遞字第0971016887號函在卷可稽，本件扣案之亞洲鱉淨
    重434 公斤，完稅價格並未逾公告數額100,000 元，並未達
    前開管制進口物品之標準，其並非管制進出口或進口物品一
    節，堪以認定。故縱進口本案非屬管制進口物品之亞洲鱉，
    亦與懲治走私條例第2 條所定構成要件不同，自無法以該條
    論處。
七、此外，復查無其他積極證據足以認定被告2 人涉有公訴人所
    指之犯行，不能證明被告2 人犯罪，自應為被告甲○○、被
    告乙○○均無罪之諭知。
據上論斷，應依刑事訴訟法第301 條第1 項，判決如主文。
本案經檢察官唐道發到庭執行職務。
中    華    民    國    97    年    8     月    6     日
                    刑事第九庭審判長法  官  游紅桃
                                    法  官  胡芷瑜
                                    法  官  何燕蓉
以上正本證明與原本無異。
如不服本判決，應於判決送達後10日內向本院提出上訴狀（應附
繕本），其未敘述上訴理由者，應於上訴期間屆滿後20日內補提
理由書狀於本院，上訴於臺灣高等法院。
                                    書記官  魏里安
中    華    民    國    97    年    8     月    6     日


司法院資訊處製作；財團法人民間司法改革基金會備份。
